【裁判字號】    88,上,457
【裁判日期】    901218
【裁判案由】    侵權行為損害賠償
【裁判全文】
臺灣高等法院高雄分院民事判決  八十八年度上字第四五七號
      上  訴  人  丙○○
                  甲○○
                  戊○○
                  丁○○
      被上訴人    乙○○
右當事人間請求損害賠償事件，上訴人對於中華民國八十八年十月十二日台灣屏東地
方法院八十八年度訴字第四二一號判決提起上訴，本院判決如左：
      主      文
原判決關於駁回上訴人後開第二項之訴部分，暨除確定部分外訴訟費用之裁判均廢棄
。
右開廢棄部分，被上訴人應給付上訴人丙○○新台幣壹拾萬元，給付上訴人甲○○新
台幣貳萬元、給付上訴人戊○○新台幣貳萬伍仟元、給付上訴人丁○○新台幣伍仟元
，及均自民國八十八年六月十五日起至清償日止，按年息百分之五計算之利息。
其餘上訴駁回。
第一審（除確定部分外）、及第二審訴訟費用由上訴人負擔五分之三，餘由被上訴人
負擔。
      事      實
甲、上訴人方面：
一、聲明：求為判決：(一)原判決廢棄。(二)被上訴人應給付上訴人丙○○新台幣（下同
    ）一佰零九萬三千元，給付上訴人甲○○十一萬五千元，給付上訴人戊○○二十
    五萬一千元，給付上訴人丁○○二萬元，及均自民國八十八年六月十五日起至清
    償日止，按年息百分之五計算之利息。(三)上訴人願供擔保，請准宣告假執行。
二、陳述：除與原判決之記載相同者，茲予引用外，補稱：
  (一)被上訴人於八十六年十二月初私自將排水道堵塞，而其所為之堵塞系爭排水道之
    行為，業經台灣屏東地方法院檢察署提起公訴，並分別經屏東地院及  鈞院刑事
    庭判決有罪在案。是被上訴人之圍堵系爭排水道之行為係屬不法，了無疑義。
  (二)上訴人等所種之作物，即因長久浸泡於積水中，致根部腐爛，終至枯萎而死無法
    收成，損失不可謂不重。凡此事實，有照片乙幀為證，而由該照片中之丙○○所
    有積水之三五三地號土地上所種植之檳榔樹之生長情形，與僅隔一產業道路之被
    上訴人乙○○所耕作之三五一地號土地上所種植之檳榔樹之生長情形，互為比較
    ，即知上訴人丙○○主張因其農田淹水、積水，致損及農作物之生長乙節，應堪
    信為真實。
  (三)被上訴人乙○○任意、擅自堵塞水道之行為，導致自上游流下之圳水，無處宣洩
    ，不斷滲入水道旁之鄰近農田，而鄰近農田因積水久久無法排出，其上所種之作
    物長久浸泡水中，致根部腐爛，終至枯黃等情，已如上述，而上訴人土地上所種
    之作物，所以枯黃而死，無法收成乙事，既係肇於長久浸泡於積水中所致，是上
    訴人等鄰近農田之耕作者，因作物無法收成之損害，自與被上訴人違法私塞系爭
    排水道之行為，有相當因果關係。
  (四)查，因被上訴人違法私塞系爭排水道之行為，致上訴人等鄰近農田所植作物受損
    ，無法收成乙節，已如上述，被上訴人就上訴人等所受損失，自應負侵權行為之
    損害賠償責任。而上訴人對於因作物無法收成而生之損失，業於民國八十八年十
    月二十日上訴狀紙檢呈補償明細乙份，並提呈『屏東縣八十七年度辦理徵收土地
    農林作物及水產養殖物、畜禽補償遷移費查估基準』作為計算損害賠償額之依據
    。
三、證據：除援用原審所提證據方法外，補提：台灣省屏東農田水利會長治工作站函
    影本一份、照片五張、本院八十八年度上易字第一九九四號刑事判決書影本一份
    、聲請傳訊證人曾天來、宋清華。
乙、被上訴人方面：
一、聲明：求為判決：上訴駁回。
二、陳述：除與原判決之記載相同者，茲予引用外，補稱：
  (一)麟洛鄉○○段三００之七地號土地上公有排水道為大埔圳排水幹道，亦為上訴人
    等附近農田主要排水及灌溉系統，自日據時期即已存在，而被上訴人承租土地上
    私有土渠，乃被上訴人於二十餘年前開挖為引水灌溉兼排水之用，位於其下游銜
    接之排水溝，亦為私人排水道，乃被上訴人及同段三二八（蔡仁川）、三四六（
    劉仁和）、三五一（陳添金）地號等農地使用人所開設，本僅寬三十公分，後於
    八十五年間私人集資拓寬為一公尺，以作為東邊農田排水之用，並非提供上訴人
    農田使用有八十五年十月二十日同意書為憑，另由現場排水略圖右上方該私人水
    溝直接銜接至三二七地號土地成另一獨立水道及八十七年十二月底農田水利會僅
    修繕公有排水道而未修繕東側私有排水道可知。
  (二)縱認被上訴人私塞之土渠有輔助公有排水道之功能（否認之），然由「輔助」二
    字即可知並非主要水道，附近農田本依賴公有排水道排水，而公有排水道久年失
    修喪失排水功能，造成上訴人之損害，此觀公有排水道修繕完成，本年六月瑪姬
    颱風夾帶大雨傾盆而來時，上訴人等之農田亦不復淹水即明！則被上訴人私塞土
    渠之行為與上訴人農田積水有何相當因果關係？
  (三)證人曾天來證稱，被上訴人甲○○於八十一、二年間確有於公有排水道（寬一公
    尺多）內埋設直徑二十公分，長約四十公尺之家庭用涵管，雖因上訴人在庭內叫
    囂受有影響，而語多保留。然依常理，寬約一公尺多之水道突然縮減僅為二十公
    分之水道且常四十公尺，排水焉有不受影響之理？從而遇雨季則滿溢，致使低漥
    區農田積水，亦據證人張雙好證述明確。又證人曾天來固證稱，被上訴人堵塞後
    ，大水不知多少日退去，然其亦證稱，我不清楚因為給我兒子耕作了等語，依其
    語意就被上訴人私塞土渠後是否使大小水久退不去並未肯定，亦非指大水長久不
    退。其又證稱公有排水道修善後附近農田不會積水，均足反證附近農田積水實與
    公有排水道年久失修及上訴人甲○○埋設狹窄之涵管（現已改為道路，不在公有
    排水道內），有相當關係，而與被上訴人私塞土渠並無關聯，亦有農田水利會屏
    農水管字第０三一五五號函稱：「麟平段三五一地號土地之私有水道填塞『前』
    、填塞『後』該土地排水功能尚稱順暢，但雨季時因該地區地勢較低，部分農田
    都有積水現象」等符合，可資證明。是上訴人農田縱因積水受有損害亦與被上訴
    人私塞土渠無相當因果關係。
  (四)本件於原審法院審理時，承審法官曾親至現場實施勘驗，上訴人等種植之檳榔、
    檸檬及蓮霧等作物，均枝葉油綠，檸檬果實碩大（非檳榔、蓮霧產期），並無上
    訴人所誆稱之枯萎死亡。
三、證據：除援用原審所提證證方法外，補提：同意書影本一份，並聲請傳訊證人張
    雙好、葉文瑞。
丙、本院依職權調台灣屏東地方法院檢察署八十七年度偵字第六三六四號、台灣屏東
    地方法院八十七年度易字第二一三０號、本院八十八年度上易字第一九九四號刑
    事全卷。
      理      由
一、本件上訴人主張：被上訴人明知其所承租之屏東縣麟洛鄉○○段三五一地號土地
    內之排水道係供作附近土地排水之用，附近土地賴以調節水量，堵塞將導致積水
    ，卻未得主管機關許可，於八十六年十二月某日將之堵塞、封閉，致鄰地雨水無
    法排出而積水，損害上訴人種植之農作物，業經刑事法院判決被上訴人有罪確定
    在案，伊種植農作物所受損害以屏東縣八十七年度辦理徵收土地農林作物及水產
    養殖物畜禽補償遷移費查估基準，作為訴請賠償之依據，爰依侵權行為損害賠償
    法律關係，求為命被上訴人給付上訴人丙○○一百零九萬三千元，給付上訴人甲
    ○○十一萬五千元，給付上訴人戊○○二十五萬一千元，給付上訴人丁○○二萬
    元，及均自民國八十八年六月十五日起至清償日止，按年息百分之五計算之利息
    之判決（上訴人丙○○於原審請求一百九十萬三千元及利息，經原審判決其敗訴
    後，僅就其中一百零九萬三千元及利息部分上訴；又上訴人等請求被上訴人應將
    封閉堵塞之水溝拆除，回復原狀，以利排水，如不回復，請求補償價金部分，經
    原審判決敗訴，於上訴本院後撤回）。
二、被上訴人則以：上訴人土地積水與伊填塞系爭土地排水道並無因果關係；況上訴
    人戊○○所有同段三七三地號土地乃在同段三００之七地號土地排水道西側下游
    ，係利用該排水道下游排放雨水，與系爭土地排水道暢通或填塞均無涉，而位於
    較上游之上訴人甲○○所有同段三五八地號土地及丁○○所有同段三七二地號土
    地自更不受影響。繼上訴人丙○○、戊○○完全未在渠等土地內設排水設施以引
    水至同段三００之七地號土地排水道，亦顯與渠等土地淹水有相當因果關係。又
    上訴人農作物受有何損害、損害範圍實際為何及與系爭土地排水道填塞有何因果
    關係均未舉證，故其主張實無法律上正當理由等語，資為抗辯。
三、上訴人主張被上訴人於八十六年十二月間將其所承租之系爭土地內之排水道堵塞
    、封閉，又上訴人位於系爭土地附近之同段三五八、三七二、三五三、三七三、
    三七六地號土地則發生雨水無法排出，導致積水，其上種植之作物幾乎全部枯萎
    死亡，且無法耕種之事實，業經上訴人提出照片四幀為證，並經台灣屏東地方法
    院檢察署於八十七年十月二十八日勘驗現場屬實，製有勘驗筆錄在卷可稽（參見
    台灣屏東地方法院八十七年度偵字第六三六四號偵查卷第十六頁），均為被上訴
    人所是認，再經本院調閱原審八十七年度易字第二一三０號、本院八十八年度上
    易字第一九九四號刑事卷宗查核無誤，自堪信為真實。被上訴人雖以前揭情詞置
    辯，經查：(一)上訴人丙○○等主張系爭麟平段三五一地號土地上之排水道自台灣
    光復前即存在之既成水道，業據證人曾天來（為前揭土地之共有人之一）到院結
    證稱，「於三十四年光復前就有的。」（見本院卷八十九年五月二十九日準備程
    序筆錄）；證人鍾梅圻（即屏東縣農田水利會人員）證稱，「‧‧‧而案述之土
    地目前為本會長治工作站大湖圳支線所屬分線水路使用。為了解決大湖支線水患
    ，除了改善工程，所改善圳路除提供週遭土地雨期之排水外，並配合同段三五一
    地號土地之私有水溝，以期作為雙向排水功能。」（見本院卷九十年十一月二日
    勘驗筆錄），及台灣省屏東農田水利會函覆「麟平段三五一地號土地之私有水道
    係屬大湖圳支線所屬分線水路」（見原審卷第一０九頁），堪信上訴人此部份之
    主張為真。因此，被上訴人抗辯系爭排水道非日據時代即存在，僅為提供自身農
    地排水及灌溉之用，非提供附近農田排水之用，且上訴人土地附近尚有公有排水
    道云云，洵不可採。(二)次查，系爭排水道既為大湖圳支線所屬分線水路，依農田
    水利組織通則第十一條第二項規定，原提供為水利使用之土地應照舊使用，則被
    上訴人依法應保持系爭排水道之通暢，在未經主管機關同意廢圳前，不得擅自填
    塞排水道，與上訴人土地附近有無其他排水水道無涉，且被上訴人指稱之公有排
    水道係於八十七年十二月八日完工，此有證人鍾梅圻於本院之證詞「‧‧‧下雨
    時係爭水溝外，尚有八十七年十二月八日完工之公圳可排水，但在八十七年十二
    月八日以前是土提溝，沒有像現在公圳這麼寬，該公圳是在發生本件訴訟後才興
    建。」（見本院卷同上勘驗筆錄），可認系爭排水道於公圳完工前乃鄰近農田排
    水所唯一仰賴之水道，被上訴人依法自應保持其水路之暢通，縱上訴人丙○○等
    所有之土地上水流可藉由其他公有水道排出，亦不得未經主管機關許可，被上訴
    人亦不得擅自填塞排水道，茲因土地上之流水，選擇何水道排出乃自然之現象，
    則被上訴人未經主管機關通盤考量下率爾填塞水道，依常理將使鄰近土地之流水
    宣洩不及無法排出而積水不退。是被上訴人填塞系爭水道之行為，雖無侵害上訴
    人等權利之故意，然被上訴人按其情節，應注意且能注意系爭水道一旦填塞，將
    使上游雨水宣洩不及，將使土地積水不退，其上作物因根部泡水而有死亡之可能
    ，惟被上訴人不注意竟將系爭水道堵塞、封閉，致使上訴人等位於系爭土地附近
    之同段三五八、三七二、三五三、三七三、三七六地號土地則發生雨水無法排出
    ，導致積水，其上種植之作物幾乎全部枯萎死亡，自有過失，上訴人依民法第一
    百八十四條侵權行為之法律關係，請求被上訴人賠償損害，洵屬有據，自應准許
四、按，當事人已證明受有損害而不能證明其數額或證明顯有重大困難者，法院應審
    酌一切情況，依所得心證定其數額。民事訴訟法第二百二十二條第二項定有明文
    。本件上訴人等主張被上訴人填塞系爭排水道，致渠等土地積水無法排出，受有
    如附表所示之損害，而損害金額依台灣省政府地政處88.02.05八八地二字第五八
    五一號函（八十八年度農林作物及水產養殖物、畜禽補償遷移費查估基準）計算
    上訴人等損失金額。上訴人提出照片四張（見本院卷八十、八一頁），固堪證明
    渠等土地確有積水上且地上作物枝葉枯黃，而受有損害，惟上訴人並未舉證證明
    渠等土地內種植之樹種及數額若干，本院斟酌損害之原因觀諸卷附照片上訴人樹
    種稀疏，及其他一切情事，認上訴人各得請求之數額為，上訴人丙○○十萬元、
    上訴人甲○○二萬元、上訴人戊○○二萬五千元、上訴人丁○○五千元。至被上
    訴人抗辯上訴人所種植之作物枝葉油綠，無枯萎死亡之情，並以原審法院勘驗現
    場之結果為證。然查，原審係於八十八年七月六日始勘驗現場，而被上訴人填塞
    排水道造成損害之發生時點為八十六年十二月間，期間作物死亡，應為上訴人重
    新種植之結果，被上訴人所辯，為不可採。
五、綜上所述，上訴人依侵權行為之法律關係，請求被上訴人給付上訴人丙○○十萬
    元、上訴人甲○○二萬元、上訴人戊○○二萬五千元、上訴人丁○○五千元，及
    均自八十八年六月十五日起至清償日止，按年息百分之五計算之利息，為有理由
    ，應予准許。逾此所為請求，為無理由，應予駁回。原審就超過上開應准許部分
    ，為上訴人敗訴之判決，核無違誤，上訴意旨，就此部分，仍執陳詞，指摘原判
    決不當，求予廢棄，為無理由，應予駁回。至於上開應准許部分，原審為上訴人
    敗訴之判決，尚欠允洽，上訴意旨，指摘原判決此部分不當，求予廢棄改判，為
    有理由，爰由本院將原判決此部分廢棄，改判如主文第二項所示。
六、據上論結，本件上訴為一部有理由，一部無理由，依民事訴訟法第四百五十條、
    第四百四十九條第一項、第七十九條但書、第八十五條第一項前段，判決如主文
    。
中      華      民      國    九十      年      十二      月    十八    日
                                      臺灣高等法院高雄分院民事第四庭
~B1審判長法官  王錦村
~B2法      官  林紀元
~B3法      官  曾錦昌
右為正本係照原本作成。
上訴人如對本判決上訴，須於判決送達後二十日內向本院提出上訴狀，未表明上訴理
由者，，應於上訴後二十日內向本院提出理由書（均須按他造當事人之人數附繕本）
。上訴時應提出委任律師或具有律師資格之人之委任狀，並依附註條文規定辦理。
被上訴人不得上訴。
中      華      民      國    九十      年      十二      月    二十五  日
~B法院書記官  張文斌
附註：
民事訴訟法第四百六十六條之一：
對於第二審判決上訴，上訴人應委任律師為訴訟代理人，但上訴人或其法定代理人具
有律師資格者，不在此限。
上訴人之配偶、三親等內之血親、二親等內之姻親，或上訴人為法人、中央或地方機
關時，其所屬專任人員具有律師資格並經法院認為適當者，亦得為第三審訴訟代理人。
第一項但書及第二項情形，應於提起上訴或委任時釋明之。
                                                                        Ｄ


司法院資訊處製作；財團法人民間司法改革基金會備份。
